臺灣高等法院臺南分院民事判決　94年度上字第28號
上　訴　人　柯郭金鶯
訴訟代理人　吳 永 茂　律師
複 代 理人　龍 毓 梅　律師
被 上訴 人　乙 ○ ○
　　　　　　台灣糖業股份有限公司
法定代理人　甲 ○ ○
上列二人共同
訴訟代理人　洪 茂 松　律師
　　　　　　林 樹 根　律師
上列當事人間請求侵權行為損害賠償事件，上訴人對於中華民國
九十三年十二月八日臺灣臺南地方法院第一審判決（民國九十三
年度訴字第ㄧ○六九號）提起上訴，本院於民國九十四年八月二
十三日言詞辯論終結，判決如下：
    主  文
上訴駁回。
第二審訴訟費用由上訴人負擔。
    事  實
甲、上訴人方面：
一、聲明：求為判決：(一)原判決廢棄。(二)被上訴人等應連帶給付
    上訴人新台幣 (下同）三百萬元，及自起訴狀繕本送達翌日
    起至清償日止，按週年利率百分之五計算之利息。(三)第一、
    二審訴訟費用由被上訴人負擔。(四)上訴人願供擔保請准宣告
    假執行。
二、陳述：除與原判決記載相同者，茲引用之外，補稱：
（一）原判決係以本案死者柯榮良持刀行搶，被上訴人乙○○與
      之激烈扭打，雙雙跌倒，雖因此致使柯榮良頭部撞擊貨物
      架、貨物地面而致死，但被上訴人係於對方持刀威脅下，
      顯難期待其能清楚判斷如何適度實施防衛行為，難認被上
      訴人上開所為係防衛過當；亦即認定被上訴人乙○○之抵
      抗行為係屬正當防衛行為，亦未防衛過當，尚難認係不法
      侵害，自不構成侵權行為為由，而駁回上訴人之訴。是則
      ，原審顯然認定柯榮良是在店內與被上訴人扭打，頭部撞
      擊貨物架等銳器致死。然被上訴人乙○○於臺灣臺南地方
      法院檢察署民國（下同）九十二年度偵字第ㄧ○三三○號
      傷害致死案件偵訊時供稱：「伊與死者互相扭打而摔倒，
      柯起身後一邊揮舞手上刀子，一邊退後欲逃跑，伊『追出
      』時，柯榮良正要騎上機車，伊上前抱住柯，柯掙扎，兩
      人又摔倒，伊起身壓住柯身體，『把刀子搶走丟在旁邊』
      ，柯要起身，伊再把他壓下去‧‧‧」等語，再參上開案
      件不起訴處分書載明：「被害人柯榮良因強盜遭抵抗而致
      挫傷、內出血死亡」等情，且嘉義地檢署檢察官相驗後，
      復經法務部指派裴起林法醫師解剖鑑定結果，其死因係『
      頭部連續受撞擊』造成嚴重腦挫傷引起腦出血而死亡，此
      有勘驗筆錄、相驗及解剖屍體之報告書等附卷可稽。解剖
      鑑定報告並認為『柯榮良係持刀行搶超商，因體弱瘦小，
      面對身體比較高大強壯之店員乙○○，經過激烈扭打後，
      雙方均受重傷，經送急救，死者柯榮良因頭部嚴重外傷死
      亡』等語，足見死者柯榮良之直接死因，係因與被上訴人
      乙○○之扭打，遭被上訴人乙○○傷害行為致死，已符合
      刑法第二百七十七條第二項後段之構成要件，殆無疑義。
      又死者柯榮良雖持刀，然其體弱瘦小，不敵身體比較高大
      強壯之被上訴人乙○○，乃尚未搶得東西即逃出超商，欲
      跨上機車離去，惟被上訴人仍追出店外抓住柯榮良，致雙
      雙跌倒後，被上訴人乙○○遂起身壓住其身體並把刀子搶
      走丟在旁邊，斯時，柯榮良已毫無抵抗能力，被上訴人乙
      ○○竟仍基於報復、懲罰之心理加以痛毆，以手緊抓柯榮
      良之頭部猛力撞擊地面，並以手毆擊柯榮良之頭部，致柯
      榮良傷重死亡。準上，被上訴人乙○○於柯榮良持刀進入
      超商欲行搶時，因柯榮良係加害者之身分，其奮勇抵抗之
      行為，或可視為正當防衛；然嗣追至店外時，被上訴人乙
      ○○已將柯榮良壓倒在地，並已將其手上之刀子搶下丟在
      旁邊，則當時被上訴人乙○○既已無「現時」、「立即」
      之危險，而仍對柯榮良施以重擊，顯係基於加害者之身分
      ，以致其死亡，此舉即已超出正當防衛之範圍。故柯榮良
      之所以會傷重不治死亡，完全係因被上訴人乙○○防衛過
      當所致，柯榮良之死亡與被上訴人乙○○之行為有絕對之
      因果關係，被上訴人等自應負損害賠償責任。又被上訴人
      乙○○於案發當時係為另ㄧ被上訴人台灣糖業股份有限公
      司（以下簡稱台糖公司）執行職務，故被上訴人台糖公司
      應與被上訴人乙○○負連帶損害賠償責任。
（二）又本案經鈞院函詢「法務部法醫研究所」，經該所於九十
      四年六月二十九日以法醫理字第0940001202號函覆稱：「
      (一)死者柯榮良屍體經複驗及解剖發現死者柯榮良於頭部皮
      下組織廣泛性嚴重瘀血 (呈重疊狀態)無胸出血及臚底呈
      線狀骨折，以致死亡。(二)依據死者柯榮良所受外傷之關係
      、位置、傷創特徵以及嚴重程度等，鑑定可能是頭部遭受
      連續撞擊堅硬平滑之地面所形成。(三)死者柯榮良頭部外傷
      無銳器物及其他鈍器物敲擊痕跡。」足證柯榮良係遭壓制
      在地上後，頭部經被上訴人乙○○抓住，並連續上下撞擊
      堅硬平滑之地面，致臚底呈線狀骨折，以致死亡，並非在
      店內自行跌倒，遭銳器物敲擊而致死。倘柯榮良在店內與
      被上訴人乙○○扭打時，頭部即已受重創，則顯然無法再
      為快速逃離店外。故被上訴人乙○○或因遭柯榮良殺傷，
      心有不甘，仍追出店外，趁柯榮良欲逃走之際將其抱住，
      並將其壓在地上，歇斯底里地抓住柯榮良頭部，猛力上、
      下往地上撞擊，藉以發洩其被刀劃傷之憤恨情緒，柯榮良
      係被活活打死，彰然甚明。
（三）被上訴人乙○○固辯稱：將柯榮良壓制在地上後，伊並未
      對柯榮良繼續毆打；又柯榮良手持尖刀，伊隨時有被殺害
      之威脅，而伊當時因血流滿面，視線模糊，故難以清楚判
      斷如何適度實施防衛行為；且檢察官亦認伊所為應屬正當
      防衛而為不起訴處分確定在案云云。惟柯榮良係頭部連續
      受重擊造成嚴重腦挫傷引起腦出血而死亡，倘非出於被上
      訴人乙○○連續重擊頭部，何以至此？而被上訴人乙○○
      既能自店內追出，看到柯榮良正要騎上機車，仍能上前抱
      住柯榮良，尚能看清楚刀子而搶下，足見被上訴人乙○○
      視線清楚並未模糊。故被上訴人乙○○所辯純為卸責之詞
      ，殊不足採。縱被上訴人乙○○亦舉證人倪平城之證言：
      「歹徒被壓制在地上時，被上訴人沒有繼續毆打」，然上
      揭法醫之驗屍報告鐵證如山，若柯榮良係頭部撞擊置物架
      ，僅撞擊一次，豈會有「連續重疊之瘀血」狀？職是，證
      人及被上訴人乙○○之供述，顯均違背經驗法則。綜上，
      原審忽略店內、店外所發生截然不同之加害者角色，率而
　    認被上訴人乙○○係正當防衛，實有重大疏漏；又上訴人
      於原審亦請求調取事發經過之超商店內錄影帶，被上訴人
      深怕對其不利，迄今不願提供。從而，本件疑點仍多，如
      倉促結案，顯無法釐清事實真象，更無法彰顯社會公平正
      義，為此求為詳加調查上列疑點，藉以發現真實。
三、證據：援用第一審所提證據。
乙、被上訴人方面：
一、聲明：求為判決：(一)駁回上訴。(二)訴訟費用由上訴人負擔。
二、陳述：除與原判決記載相同者，茲引用之外，補稱：
（一）上訴人之子柯榮良於九十二年六月二十五日凌晨ㄧ時許，
      持刀搶劫被上訴人台糖公司設於台南縣新營市○○路ㄧ七
      九號台糖蜜鄰便利超商建業店，經值班店員即被上訴人乙
      ○○奮力抗拒，雙方發生扭打，致柯榮良受傷送醫，因頭
      部嚴重挫傷、內出血死亡。惟此已經台灣台南地方法院檢
      察署檢察官主動以九十二年度偵字第ㄧ○三三○號案偵查
      結果，認定被上訴人乙○○面對柯榮良之強盜行為，所為
      抵抗行為係正當防衛，並無不法，而於九十二年十月十五
      日為不起訴處分，迄目前已確定在案。
（二）死者柯榮良實施強盜時所持尖刀，約五十公分長，有證人
      鄭凱夫之陳述及尖刀照片附於偵查卷足佐，足見被上訴人
      乙○○與柯榮良貼身激烈扭打時，被上訴人乙○○隨時有
      遭受殺害之威脅。且衡以案發當時情狀，被上訴人乙○○
      於深夜值班遭遇強盜，臉部遭柯榮良以尖刀砍傷，仍奮勇
      抵抗，為防護商店財物，以及阻止柯榮良逃逸，而與之為
      激烈之互相扭打，雖柯榮良因此頭部受傷，但被上訴人乙
      ○○係於遭柯榮良以尖刀砍傷臉部血流如注之後，在不確
      定柯榮良是否已強盜物品得手，以及視線模糊，並有對方
      持刀威脅下，顯然難以期待渠能清楚判斷如何於適度實施
      防衛行為之狀況下為抵抗行為，故難認被上訴人乙○○係
      防衛過當。準此，被上訴人乙○○對於柯榮良之強盜行為
      ，實施防衛之反擊行為，應屬正當防衛，並非不法行為。
      上訴人尚稱被上訴人乙○○係為另ㄧ被上訴人台糖公司執
      行職務，故被上訴人台糖公司應與被上訴人乙○○負連帶
      損害賠償責任等語，縱被上訴人乙○○係屬另ㄧ被上訴人
      台糖公司之店員，惟店員之工作乃負責販賣東西、收貨、
      收款及記帳，其與搶匪打架部分和工作無關，況本件業經
      不起訴處分確定在案，被上訴人乙○○之行為乃正當防衛
      無訛。
（三）至上訴人雖主張被上訴人乙○○係以手緊抓柯榮良之頭部
      猛力撞擊地面，並以手毆擊柯榮良之頭部，致柯榮良傷重
      死亡等語，惟參以目擊證人倪平城於警訊時證稱：「（問
      ：當時該名搶嫌被制伏後現場情形為何？店員乙○○有無
      繼續毆打該名男子？）該名男子被制伏後，右手持一把尖
      刀，被店員乙○○用腳踹歹徒持刀的手，刀子掉在地上後
      ，乙○○趕忙把刀子丟開。乙○○壓制歹徒上半身，我幫
      忙壓制歹徒的腳，店員乙○○沒有機會毆打歹徒，並且沒
      有繼續毆打搶嫌」準此，依證人倪平城之證詞觀之，足證
      被上訴人乙○○於柯榮良欲逃出該店騎機車離去之際，壓
      住柯榮良身體並把刀子搶走丟在一旁，並無再繼續毆打柯
      榮良之情事甚明；且上訴人迄未舉證證明被上訴人乙○○
      將柯榮良所持尖刀奪下後，仍對柯榮良拳打腳踢之事實。
      上訴人憑空臆測之詞，自難採信。則綜合證人倪平城證言
      與被上訴人乙○○於偵查中之供述，並參酌嗣經法務部法
      醫研究所解剖柯榮良後所提之死因鑑定書、現場相片、被
      上訴人乙○○之診斷證明書、救護紀錄表、贓物領據可知
      ，柯榮良於強盜本件超商財物時，因與被上訴人乙○○曾
      經發生扭打，而絆倒啤酒陳列架，兩人都曾摔倒在地，嗣
      柯榮良持尖刀準備騎車逃離現場時，又遭被上訴人乙○○
      由後抱住，兩人遂連同機車一起倒下，且倒下時，柯榮良
      係自右側面倒下，倒下後，被上訴人乙○○始得以將柯榮
      良壓制住，並搶下柯榮良手持之尖刀，嗣始有證人倪平城
      過來幫忙被上訴人乙○○壓制柯榮良。準此，在柯榮良所
      持用以搶劫財物之尖刀被奪下之前，柯榮良既已兩度與被
      上訴人乙○○扭打倒地，而且第二次兩人連同機車一起倒
      下時，柯榮良又係自右側面倒落地上，則柯榮良所受之致
      命傷（頭部連續受重擊，因而造成嚴重腦挫傷引起腦出血
      死亡），極有可能係因被上訴人乙○○實施正當防衛而與
      柯榮良激烈扭打之過程中，柯榮良頭部撞擊到貨物架、貨
      品或地面所造成甚明。況，依法醫研究所函覆說明「連續
      撞擊堅硬平滑之地面所形成」乙節，經查，台糖蜜鄰超商
      店內係大理石地面，柯榮良與被上訴人乙○○兩人在店內
      已發生激烈扭打並摔倒，柯榮良頭部自有可能撞擊店內大
      理石地面或其他物品而受傷，之後，在店外，兩人又連同
      機車一起倒下，柯榮良頭部亦有可能撞擊柏油路面而受傷
      ，準此，不論店內之大理石地面，或店外之柏油路面，均
      堪稱為堅硬平滑之地面，兩人從店內發生激烈扭打、摔倒
      ，到店外又發生激烈扭打、摔倒，在此激烈扭打過程中，
      柯榮良均有頭部撞擊地面之可能，因此，本案尚難遽認柯
      榮良所受傷勢，必定在店外所造成，更難憑空臆測柯榮良
      在被奪下尖刀之前完全未受傷，而係在被奪下尖刀之後才
      受傷。故上訴人之主張殊屬乏據，不足採取。綜上，被上
      訴人乙○○所為係正當防衛行為，阻卻違法，非
　    「不法侵害」，並不成立民法第一百八十四條之侵權行為
      ，自無損害賠償責任可言。
三、證據：援用第一審所提證據。
丙、本院依職權向台灣台南地方法院檢察署調閱該署九十二年度
    偵字第ㄧ○三三○號傷害致死偵查卷、九十二年度相字第七
    九九號相驗卷、病歷影本一冊及台灣嘉義地方法院檢察署九
    十二年度相字第四○八號相驗卷等卷宗。另依職權向法務部
　　法醫研究所函詢被害人柯榮良死亡之原因。
    理  由
一、按當事人喪失訴訟能力或法定代理人死亡或其代理權消滅者
    ，訴訟程序在有法定代理人或取得訴訟能力之本人，承受其
    訴訟以前當然停止；惟有訴訟代理人者不適用之；另承受訴
    訟人，於得承受時，應即為承受之聲明；民事訴訟法第一百
    七十條、第一百七十三條及第一百七十五條第一項分別定有
    明文。本件被上訴人台糖公司之法定代理人已由原先之林能
    白變更為甲○○，並據其聲明承受訴訟，有民事聲請狀檢附
    行政院九十四年二月十五日院授人力字第0940060825號、經
    濟部九十四年二月十八日經人字第09403653500號等函文在
    卷可參（見本院卷第三三頁至第三七頁），經核並無不合，
    應予准許，合先敘明。
二、本件上訴人起訴主張：被上訴人乙○○係被上訴人台糖公司
    設於台南縣新營市○○路一七九號台糖蜜鄰便利超商建業店
    之僱員，於九十二年六月二十五日凌晨一時許乙○○值班時
    ，因上訴人之子柯榮良前往該店搶劫而與被上訴人乙○○發
    生扭打，嗣柯榮良不敵而逃跑時，被上訴人乙○○追出，柯
    榮良摔倒，被上訴人乙○○遂壓住柯榮良身體，且把柯榮良
    之刀子搶走丟到一旁，當時柯榮良已無抵抗力且對被上訴人
    乙○○已無現時立即之危險，詎被上訴人乙○○竟仍壓住柯
    榮良身體繼續毆打，致使柯榮良因頭部嚴重外傷死亡。爰依
    據民法第一百八十四、一百八十八條之規定，訴請被上訴人
    連帶賠償醫療費五萬八千九百零四元、殯葬費二十三萬ㄧ千
    四百六十元、扶養費ㄧ百六十三萬九千九百零四元、精神慰
    撫金二百萬元，以上合計請求賠償之金額為三百九十三萬零
    二百六十八元，惟上訴人暫先以三百萬元作為本件訴訟標的
    金額，其餘之請求則先予保留等語。爰依民法第一百八十四
    及一百八十八條規定之侵權行為法律關係，求為判決命被上
    訴人應連帶給付上訴人三百萬元，及法定遲延利息之判決等
    語。
三、被上訴人則以：上揭時地案發之際，被上訴人乙○○已遭柯
    榮良強盜並砍傷頭部、臉部，且雙方發生扭打，因柯榮良一
    直持尖刀不停揮動欲砍殺被上訴人乙○○，被上訴人乙○○
    遂對柯榮良展開正當防衛反擊行為，被上訴人乙○○因遭砍
    傷之臉部血流如注，致視線模糊，一方面不確定柯榮良是否
    已強盜物品得手，另方面在死者持刀威脅之下，顯難期待其
    能清楚判斷應如何適度實施防衛行為，從而在此狀況下所為
    抵抗行為，自難認被上訴人乙○○有防衛過當，應係正當防
    衛行為，並無「不法侵害」可言，自不負民法第一百八十四
    條之侵權行為損害賠償責任可言等語，資為抗辯。
四、兩造對於下列事實不爭執，堪信為實：
（一）死者柯榮良係上訴人之子，有戶籍謄本影本一份在卷足憑
      （見原審卷第十二頁）。
（二）被上訴人乙○○係被上訴人台糖公司設於台南縣新營市○
      ○路一七九號台糖蜜鄰便利超商建業店之僱員，於九十二
      年六月二十五日凌晨一時許，因上訴人之子柯榮良前往該
      店搶劫，因被上訴人乙○○反抗，雙方於上開店內發生扭
      打，並絆倒啤酒陳列架，現場商品及收銀機內之紙幣散落
      地上，此情有刑案現場照片三幀附卷可稽（見嘉義地檢署
      九十二年度相字第四○八號相驗卷宗卷第四十三至四十五
      頁）。
（三）柯榮良於上揭時地經被上訴人乙○○阻撓而強盜未遂後，
      逃出店外欲騎車（車號：MSC-138）離去之際，被上訴人
      乙○○亦跑出店外將車上之柯榮良制伏在地，卻使柯榮良
      兩手反握背部臉朝下倒地不起，亦有刑案現場照片八幀附
      卷可稽（見同上相驗卷第四十七頁至第五十頁）。
（四）嗣柯榮良經送往新營營新醫院又轉往嘉義長庚醫院急救後
      ，於九十二年六月二十八日上午九時六分，因頭部嚴重外
      傷而宣告不治死亡，此有台南縣警察局新營分局轄區變死
      報驗調查報告表、臺灣嘉義地方法院檢察署相驗屍體證明
      書、法醫所醫鑑字第○九二ㄧ號法務部法醫研究所鑑定
      書影本各一份附卷可稽。（見嘉義地檢署九十二年度相字
      第四○八號相驗卷宗第二頁、九十二年度相字第七九九號
      相驗卷宗第二、四十六頁）。
五、上訴人另主張死者柯榮良雖持刀，然其體弱瘦小，不敵身體
    比較高大強壯之被上訴人乙○○，乃尚未搶得東西即逃出超
    商，欲跨上機車離去，惟被上訴人仍追出店外抓住柯榮良，
    致雙雙跌倒後，被上訴人乙○○遂起身壓住其身體並把刀子
    搶走丟在旁邊，斯時，柯榮良已毫無抵抗能力，被上訴人乙
    ○○既已無「現時」、「立即」之危險，而竟仍基於報復、
    懲罰之心理加以痛毆，以手緊抓柯榮良之頭部猛力撞擊地面
    ，並以手毆擊柯榮良之頭部，致柯榮良傷重死亡。此舉即已
    超出正當防衛之範圍而為防衛過當，因之，柯榮良之死亡與
    被上訴人乙○○之行為有絕對之因果關係，被上訴人等自應
    負損害賠償金責任等語，已據其於原審及本院審理時陳述在
    卷，並為被上訴人乙○○於上開九十二年度偵字第一○三三
    ○號害致死案件偵訊時供述明確，復有上開解剖鑑定報告附
    卷可參。惟被上訴人乙○○否認有防衛過當或不法侵害，並
    以前揭情詞置辯。於茲應審究者為：(一)被上訴人乙○○遭柯
    榮良以尖刀砍傷臉部後，如有對柯榮良施以反擊行為，是否
    屬於正當防衛過當？(二)被上訴人乙○○於店外，搶下柯榮良
    所持尖刀，壓制柯榮良之後，有無以手緊抓柯榮良之頭部猛
    力撞擊地面，並繼續毆打柯榮良頭部之舉動？是否屬於正當
    防衛過當？(三)柯榮良所持尖刀被奪下前，已兩度與被上訴人
    乙○○因扭打而倒地，則柯榮良頭部所受之致命傷，是否因
    先前倒地受到撞擊即已造成？經查：
（一）依據被上訴人乙○○於新營分局民治派出所警訊時供稱：
      「（問：你與歹徒扭打時，以何方式抵抗？有無持器具反
      擊歹徒？）當時場面很混亂，我只注意歹徒手上的尖刀，
      一邊防衛一邊反擊，扭打過程我都以拳頭反擊，我沒有持
      任何工具毆打歹徒。」（見嘉義地檢署九十二年相字第四
      ○八號卷第六頁至七頁）；另於檢察官偵訊時亦供稱：「
      （問：事發經過？）‧‧‧‧一下子他就衝進來大喊搶劫
      ‧‧‧‧當時他已在櫃檯內，就劃過來了，我們是面對面
      ，他站在我左手邊，用右手砍過來，我閃避‧‧‧‧往我
      臉部右邊砍，我頭往左偏，我們相距不到一公尺，約一個
      人的寬，後來他又找抽屜裡的錢，我趁他不注意，我從後
      面抱住他，他右手拿刀，左手開抽屜，他掙扎，我們就扭
      打，不知何人絆倒啤酒陳列架，兩人都倒下，他手上還拿
      著刀，他準備跑出去騎車離去，我追出去‧‧‧」（見嘉
      義地檢署九十二年相字第四○八號卷第三十一頁至三十二
      頁）；職是，顯見本件案發之際，該超商店員乙○○徒手
      對抗柯榮良，乃遭柯榮良持尖刀劃傷臉部，而受有長約十
      公分之正面割傷，有救護紀錄表及照片二幀在卷可參（見
      嘉義地檢署九十二年度相字第四○八號相驗卷宗第六十ㄧ
      頁、九十二年度相字第七九九號相驗卷宗第六十九頁），
      且證人即現場救護人員王昱宏及莊昇彭，亦均證稱；渠到
      場救護時，被上訴人乙○○已血流滿面等語在卷，再依上
      述解剖鑑定報告、相驗報告及醫院病歷顯示，柯榮良所受
      外傷，僅有受有左側面部擦挫傷、右側顴部挫傷、四肢部
      位一至三公分之輕微擦挫傷而已，其餘則為瘀腫、內傷，
      並無大量出血之外傷存在；準此，案發現場遺留在死者衣
      服及機車及附近地面上之血跡，應堪信確係被上訴人乙○
      ○受傷後與死者扭打時所流下者無訛，由此可見被上訴人
      乙○○於偵查中所稱當時其血流如注，視線模糊乙情，確
      為真實。又柯榮良實施強盜時所持尖刀，長約五十公分，
      此有警員鄭凱夫之陳述及尖刀相片在卷足佐，是被上訴人
      乙○○與柯榮良貼身激烈扭打時，因未持任何器具可供抵
      禦柯榮良之尖刀，隨時有遭柯榮良殺害之威脅，亦甚明確
      ，則被上訴人乙○○於深夜值班遭遇強盜，為防免店內財
      物遭搶，並逮捕強盜現行犯，阻止其逃逸，而徒手與之激
      烈扭打，且屢屢與之雙雙跌落地面，雖因此致使死者頭部
      撞擊貨物架、貨物、地面，但被上訴人乙○○既係於遭柯
      榮良以尖刀砍傷臉部血流如注之後，一方面不確定柯榮良
      是否已強盜物品得手，再加上視線模糊，且於對方持刀威
      脅下，顯難期待其能清楚判斷應如何適度實施防衛行為之
      狀況下而為抵抗行為，自難認被上訴人乙○○上開所為係
      防衛過當。
（二）按當事人主張有利於己之事實者，就其事實有舉證之責任
      ；民事訴訟法第二百七十七條前段定有明文。又主張常態
      事實者，就其事實無庸舉證，主張變態事實者，應就變態
      事實負舉證義務，此為舉證責任分擔原則。本件上訴人主
      張被上訴人乙○○於柯榮良欲逃出該店騎機車離去之際，
      除壓住柯榮良身體並把刀子搶走丟在一旁外，尚有壓住柯
      榮良身體繼續毆打之防衛過當行為一節，既為被上訴人所
      堅決否認，則依據舉證責任分配之原則，上開事實自應由
      上訴人負舉證之責。查上訴人雖依據該店內物品於案發後
      之散置景況，主張柯榮良在店內之扭打過程中，縱曾撞到
      該店之置物架，其撞擊程度亦屬輕微，並進而推論柯榮良
      頭部遭受重擊致死，要非因摔倒撞擊所致，而係因遭被上
      訴人乙○○壓住身體繼續毆打之防衛過當行為所致云云。
      然目擊證人倪平城於警訊時係證稱：「（問：你是否知道
      九十二年六月二十五日凌晨一時許，在新營市○○路一七
      九號台糖蜜鄰便利商店建業店發生強盜並殺人未遂案？經
      過情形為何請你詳述？）當時我在住家一樓看電視，有聽
      到外面很吵鬧的聲音，一開始我以為是喝酒鬧事，之後我
      在吵雜聲中聽到『搶劫哦、殺人哦、救命哦』等語句，我
      趕緊跑上二樓陽台觀看，看見隔壁超商店員與一名男子扭
      打，並將該名男子壓制於地上，我立刻下樓衝出去幫忙制
      伏該名男子」、「（問：當時該名搶嫌被制伏後現場情形
      為何？店員乙○○有無繼續毆打該名男子？）該名男子被
      制伏後，右手持一把尖刀，被店員乙○○用腳踹歹徒持刀
      的手，刀子掉在地上後，乙○○趕忙把刀子丟開。乙○○
      壓制歹徒上半身，我幫忙壓制歹徒的腳，店員乙○○沒有
      機會毆打歹徒，並且沒有繼續毆打搶嫌」、「（問：你於
      現場時有無看見店員乙○○及歹徒受傷情形？）我看到店
      員乙○○滿身是血，歹徒有無受傷我不知道，因為該男子
      被乙○○壓住在地上，看不到有無受傷」等語在卷（見嘉
      義地檢署九十二年相字第四○八號卷十二頁）；嗣經檢察
      官偵訊時，證人倪平城亦證稱：「（問：從你家跑過去幫
      忙店員制伏歹徒約多久？）二、三分鐘」、「（問：至幫
      忙壓制要不要五分鐘？）我家在隔壁，我聽到吵雜聲不敢
      開門，才從二樓陽台看，又聽到店員喊搶劫、殺人、救命
      ，我才開門看約一分鐘，才去幫忙壓制，大概二、三分鐘
      後」、「（問：你下去到樓下，刀子在何人手上？）搶匪
      手上，店員用腳踢歹徒的手，歹徒才放手」、「（問：何
      人報警？）路人」、「（問：死者有無掙扎？）被壓制，
      我抓他腳，還有在動，後來乙○○說要去打電話，他在打
      電話時警察就來了」等語綦詳（見嘉義地檢署九十二年相
      字第四○八號卷五十四頁）。是依上開證人之證詞觀之，
      已難認被上訴人乙○○於柯榮良欲逃出該店騎機車離去之
      際，除壓住柯榮良身體並把刀子搶走丟在一旁外，尚有壓
      住柯榮良身體繼續毆打之防衛過當行為甚明。再參以被上
      訴人乙○○於檢察官偵訊時供稱：「‧‧‧‧他準備跑出
      去騎車離去，我追出去‧‧‧‧他騎機車，右手還拿著刀
      ，我由後抱住，機車連人與我一起倒下，車頭往東‧‧‧
      ‧倒下時我們重疊在一起，我壓住他身體，就把刀搶起來
      ，我壓倒就開始喊搶劫‧‧‧‧」、「（問：路人何時來
      幫你？）我壓住完才有路人過來」、「（問：死者如何掙
      扎？）左右扭動」、「（問：死者當時有受傷？）我不曉
      得，當時我全身都是血‧‧‧‧」、「（問：何時發現死
      者不動了？）在救護車上，有路人幫我壓住時，我就到店
      裡打電話給店長，我走時死者還在動」、「（問：提示照
      片，倒地時是否這種狀況？）不是，他是側倒，臉朝大門
      ，右手在下面」等語綦詳（見嘉義地檢署九十二年相字第
      四○八號卷第三十二頁至三十三頁）；並參酌嗣經法務部
      法醫研究所解剖柯榮良後所提之死因鑑定書、現場相片、
      被上訴人乙○○之診斷證明書、救護紀錄表、贓物領據以
      察，足見柯榮良係於右揭時地強盜財物時，因與被上訴人
      即店員乙○○發生扭打，而絆倒啤酒陳列架，兩人均曾摔
      倒在地，嗣柯榮良持尖刀準備騎車逃離現場時，又遭乙○
      ○由後抱住，兩人遂連同機車一起倒下，且倒下時，柯榮
      良係自右側面倒下，隨後乙○○始得以將柯榮良壓制住，
      並搶下柯榮良手持之尖刀，並經路人前來幫忙乙○○壓制
      柯榮良至明。準此，在柯榮良所持用以搶劫財物之尖刀被
      奪下之前（即在搶匪柯榮良喪失抵抗力之前），在店內柯
      榮良已曾與被上訴人乙○○扭打倒地，而嗣後在店外第二
      次兩人連同機車一起倒下時，柯榮良又係自右側面倒落地
      上，則柯榮良所受之致命傷（頭部連續受重擊，因而造成
      嚴重腦挫傷引起腦出血死亡），顯然係因被上訴人乙○○
      實施正當防衛而與柯榮良扭打之過程中，柯榮良頭部撞擊
      到貨物架、貨品或地面所造成甚明。況上情亦經本院函詢
      法務部法醫研究所查明柯榮良「連續受重擊而右側顱底呈
      『線狀』骨折」現象之可能成因為何，已經該所函覆：「
      依據死者所受外傷之關係、位置、傷創特徵以及嚴重程度
      等，鑑定可能是頭部遭受連續撞擊堅硬平滑之地面所形成
      。死者頭部外傷無銳器物及其他鈍器物敲擊痕跡。」（見
      本院卷第六十五頁），則該函文僅指出死者柯榮良可能是
      頭部遭受連續撞擊堅硬平滑之地面造成死亡，並無指出被
      上訴人乙○○有繼續毆打之防衛過當行為或於店外時有抓
      住柯榮良頭部連續上下撞擊堅硬平滑之地面，致臚底呈線
      狀骨折之行為，因之，基上可見柯榮良死前於上開超商店
      內及店外與被上訴人乙○○因扭打而倒地時，其頭部已因
      二次撞擊地面而受致命傷；再參以被上訴人於本院審理時
      稱：「（對於死者致命傷是左側面部，或是右側顴部，哪
      個傷才是致命傷？）右側顴部顱底骨折。」（見本院卷第
      四十八頁），益徵柯榮良於機車向右側倒下時，已造成嚴
      重傷害至灼。從而，自難遽認柯榮良受有此等傷勢，即係
      被上訴人乙○○於柯榮良欲逃出該店騎機車離去之際，除
      壓住柯榮良身體並把尖刀搶走丟在一旁外，尚有壓住柯榮
      良身體繼續毆打之防衛過當行為。上訴人上述被上訴人乙
      ○○壓住柯榮良身體繼續毆打行為之推論，及另主張柯榮
      良係遭壓制在地上後，頭部經被上訴人乙○○抓住，並連
      續上下撞擊堅硬平滑之地面，致顱底呈線狀骨折，以致死
      亡云云，均無舉出實據以證明，要屬臆測之詞，不足採信
      。又上開便利超商建業店雖裝設監視錄影設備，但於案發
      時已損壞無法使用等情，已據被上訴人乙○○於警局初訊
      供明（見台灣嘉義地方法院檢察署九十二年度相字第四○
      八號相驗卷第七頁正面），且未為檢警所查扣在案，因之
      本院無法調閱該錄影帶資為證據，且無礙於本院所認定之
      上開事實，附此敘明。
六、綜上所陳，本件被上訴人上開所辯為可採，上訴人主張均為
    無可取，已如前述。從而，上訴人主張依民法第一百八十四
    、一百八十八條規定之侵權行為法律關係，求為判命被上訴
    人等應連帶給付上訴人三百萬元，及法定遲延利息，為無理
    由，不應准許，其假執行之聲請，亦失所附麗應併予駁回。
    原審因而為上訴人敗訴之判決，並駁回其假執行之聲請，於
    法並無不合。上訴人上訴意旨指摘原判決不當，求予廢棄改
    判准如上訴聲明所示，為無理由，應駁回其上訴。
七、本件事証已臻明確，兩造其餘攻擊防禦方法及証據資料，核
    與本件判決結果不生影響，爰不予一一論述，併予敘明。
八、據上論結，本件上訴為無理由，依民事訴訟法第四百四十九
    條第一項、第七十八條，判決如主文。
中　　華　　民　　國　　94　　年　　9 　　月　　 6  　日
　　　　　　　　　民事第五庭　　審判長法　官　張世展
　　　　　　　　　　　　　      　　  法　官  蘇清恭
　　　　　　　　　　　　　        　　法　官  王浦傑
上為正本係照原本作成。
如對本判決上訴，須於判決送達後20日內向本院提出上訴狀，未
表明上訴理由者，應於上訴後20日內，向本院提出理由書（須附
繕本）。
中　　華　　民　　國　　94　　年　　9　　 月　　7　   日
                                      書記官  廖英琇
                                                 K
